臺灣士林地方法院民事判決　　　　　　　　　　　　九十二年度重訴字第二二七號
　　原　　　告　甲○○
　　　　　　　　乙○○
　　右二人共同
　　訴訟代理人　丁○○
　　被　　　告　丙○○
當事人間拆屋還地等事件，本院於民國九十三年二月十日言詞辯論終結，判決如下：
    主    文
被告應將坐落臺北市○○區○○段二小段一一三地號土地上如附圖Ａ部分所示之建物
，即門牌號碼為臺北市○○區○○路一段一一六巷一號房屋拆除，並將所占用之面積
二百七十點五二平方公尺土地返還原告。
被告應給付原告甲○○、乙○○各新台幣壹拾玖萬伍仟壹佰捌拾捌元，及自民國九十
二年五月三十日起至清償日止，按年息百分之五計算之利息。
訴訟費用由被告負擔。
    事實及理由
一、原告主張：坐落台北市○○區○○段二小段一一三地號土地（以下簡稱系爭土地
    ），為原告所共有，應有部分各二分之一，而被告所有之門牌號碼臺北市○○區
    ○○路一段一一六巷一號房屋（以下簡稱系爭房屋），無權占用原告所有之系爭
    土地，面積二百七十點五二平方公尺，被告無正當權源使用原告所有土地，原告
    依民法第七百六十七條規定，自得訴請被告拆屋還地。又被告無權占用系爭土地
    二百七十點五二平方公尺，依社會通常觀念受有相當於租金之利益，原告因此受
    有損害，原告自得依民法第一百七十九條不當得利及民法一百八十四條第一項前
    段侵權行為之規定，請求被告返還不當利益及賠償侵權行為之損害。而原告前曾
    向鈞院起訴，請求被告給付至民國八十七年四月三十日止之不當得利，經鈞院民
    事庭以八十七年度訴字第四五０號判決確定，並已獲得清償，茲以本訴請求自八
    十七年五月一日起至九十二年三月三十一日止之侵權行為及不當得利等語。原告
    並聲明：
（一）被告應將坐落臺北市○○區○○段二小段一一三地號土地上之建物即門牌號碼
      為臺北市○○區○○路一段一一六巷一號房屋拆除，並將占用之面積二百七０
      點五二平方公尺土地返還原告。
（二）被告應給付原告甲○○新台幣（下同）十九萬五千一百八十八元，及自起訴狀
      繕本送達翌日起至清償日止，按年息百分之五計算之利息。
（三）被告應給付原告乙○○新台幣十九萬五千一百八十八元，及自起訴狀繕本送達
      翌日起至清償日止，按年息百分之五計算之利息。
二、被告則以：被告所有之房屋，係於六十四年間即買入居住至今，就系爭土地已因
    時效而取得地上權。且系爭房屋於四十八年間即已興建，被告與前手之占有合計
    亦已四十餘年，依民法第一百二十五條之規定，原告之請求權已罹於時效而消滅
    ，被告自得拒絕給付。而就不當得利部分，原告於前訴訟中僅就面積一百六十二
    點二五平方公尺之範圍內請求被告給付，是以逾此部分面積之不當得利，原告應
    已捨棄而不得再行請求等語，資為置辯，並聲明駁回原告之訴。
三、本件原告主張系爭一一三地號土地，為原告所共有，應有部分各二分之一，且其
    上為被告所有之門牌號碼台北市○○區○○路一段一一六巷一號房屋所占用等情
    ，已據原告提出土地登記謄本為證，且為被告所是認，堪信為真。而被告所有之
    系爭房屋，占用系爭土地如附圖Ａ部分所示範圍，面積為二百七十點五二平方公
    尺等情，亦據本院八十七年訴字第四五０號承辦法官會同臺北士林地政事務所測
    量明確，並有勘驗筆錄及士林地政事務所八十七年六月九日士丈字第四二四號土
    地複丈成果圖附於該八十七年訴字第四五０號案卷可憑，且為被告所不爭，是原
    告此部分之主張，自堪認為真正。
四、原告主張被告無合法權源而占有系爭土地之事實，則為被告所否認，並以前開情
    詞置辯。經查：
（一）按民法第七百六十九條、第七百七十條，僅對於占有他人未登記之不動產許其
      得請求登記為所有人，而關於已登記之不動產，則無相同之規定，足見已登記
      之不動產，不適用關於取得時效之規定，為適應此項規定，其回復請求權，應
      無民法第一百二十五條消滅時效之適用（司法院大法官釋字第一０七號解釋參
      照）。本件原告甲○○、乙○○分別於五十三年七月八日、七十六年二月十八
      日辦理系爭一一三地號土地之所有權登記等情，有系爭土地之土地登記謄本附
      卷可參，系爭土地既屬已登記之不動產，揆諸前揭解釋意旨，被告主張原告就
      系爭土地之物上請求權已因十五年不行使而消滅等語，即無可採。
（二）另就原告請求因被告無權占有原告所有系爭土地，而受有相當於租金之不當得
      利及侵權行為損害金部分。按「無法律上之原因而獲得相當於租金之利益，致
      他人受損害時，如該他人之返還利益請求權已逾租金短期消滅時效之期間，對
      於相當於已罹消滅時效之租金之利益，不得依不當得利之法則，請求返還」（
      參照最高法院六十五年六月八日、六十五年度第五次民庭庭推總會議決定（二
      ）及「租金之請求權因五年間不行使而消滅，既為民法第一百二十六條所明定
      ，至於終止租約後之賠償與其他無租賃契約關係之賠償，名稱雖與租金異，然
      實質上仍為使用土地之代價，債權人應同樣按時收取，不因其契約終止或未成
      立而謂其時效之計算應有不同。」（同院四十九年台上字第一七三○號判例要
      旨參照），故依前開判例意旨，本件原告之請求既屬相當於租金性質之賠償，
      則自應適用民法一百二十六條所定之五年時效期間，從而原告請求自八十七年
      五月一日起至九十二年三月三十一日止，相當於租金之不當得利及侵權行為損
      害金，未逾五年時效，於法並無不合，被告所為時效之抗辯，尚不足採。
（三）又被告抗辯就系爭土地已時效取得地上權部分，經查：主張因時效取得地上權
      者，依民法第七百七十二條準用同法第七百六十九條或第七百七十條之規定，
      須以「行使地上權」之意思而占有他人之土地，經過一定之期間，始得請求登
      記為地上權人。此項意思，依民法第九百四十四條第一項之規定既不在推定之
      列，故須由占有人負證明之責。又占有人無法律上之權源在他人土地上有建築
      物或其他工作物或竹木，可能係基於侵權行為之意思，亦可能基於越界建築使
      用，亦或界址不明致誤認他人土地為自己所有，或因不知為他人土地而誤為占
      有使用，尚難僅以占有人在他人土地上有建築物或其他工作物或竹木之客觀事
      實，自認占有人係基於行使地上權之意思而占有（八十七年度臺上字第一二八
      四號判決參照）。本件被告並未舉證其占有原告土地，係基於行使地上權之意
      思，是被告已不符合時效取得系爭土地地上權之要件。且按占有人因時效而取
      得地上權登記請求權者，以已具備時效取得地上權之要件，向該管地政機關請
      求為地上權登記，如經地政機關受理，則受訴法院即應就占有人是否具備時效
      取得地上權之要件，為實體上裁判（最高法院八十年度第二次民事庭會議決議
      參照）。本件被告於原告起訴請求其拆屋還地之前，並未以其已因時效而取得
      地上權登記請求權，向該管地政機關聲請為地上權之登記，故其所謂已取得地
      上權，顯有誤會，且其亦未舉證其符合「以行使地上權之意思占有他人土地」
      之要件，已如前述，故其所稱其已具備時效取得地上權之要件，亦屬乏據，是
      以被告所辯其就系爭土地有地上權云云，即無可採。
（四）被告抗辯原告於本院八十七年度訴字第四五０號兩造返還不當得利等民事事件
      中，僅就被告占用土地面積之一百六十二點二五平方公尺部分為請求，故其餘
      部分之請求，原告當已拋棄云云，原告則否認有拋棄請求之情事，辯稱前案中
      僅為部分請求並非拋棄權利等語。按當事人主張有利於己之事實，就其事實有
      舉證之責任。民事訴訟法第二百七十七條定有明文，本件被告主張原告就占用
      面積超過一百六十二點二五平方公尺土地所生不當得利及侵權行為請求權已為
      拋棄，自應由其就此有利於己之事實，盡舉證之責，經查，原告於前案中之不
      當得利請求僅就占用之部分面積為之，並表明保留其餘部分權利之行使等情，
      已據本院調閱前開案卷查明屬實（見前開案件第六十七頁民事準備狀），而被
      告又未提出任何證據證明原告確有拋棄權利行使之事實，則被告此部分之抗辯
      ，尚難憑採。
五、按所有人對於無權占有其所有物者，得請求返還之；對於妨害其所有權者，得請
    求除去之，民法第七百六十七條前段、中段分別定有明文。又「按未辦保存登記
    之建築物，如已出賣他人並移轉占有，應認出賣人已喪失事實上之處分權，並由
    買受人取得該項事實上之處分權，而房屋之拆除本為一種事實上之處分行為，自
    應以現占有人為被告」（最高法院六十九年度台上字第八五一號判決參照）。本
    件系爭一一三地號土地屬原告所有，被告以附圖Ａ部分所示之系爭房屋占用系爭
    土地二百七十點五二平方公尺範圍，惟並無合法使用系爭土地之正當權源，已如
    前述，從而，原告依民法第七百六十七條前段及中段之規定，訴請被告拆除占有
    系爭土地如附圖Ａ部分所示即門牌號碼台北市○○區○○路一段一一六巷一號之
    系爭房屋，並將所占用之土地返還予原告，即屬於法有據，為有理由，應予准許
    。
六、又按無法律上之原因而受利益，致他人受損害者，應返還其利益，為民法第一百
    七十九條前段所明定。至其得請求返還之範圍，應以對方所受之利益為度，非以
    請求人所受損害若干為準，無權占有他人土地，可能獲致相當於租金之利益為社
    會通常之觀念，最高法院六十一年度臺上字第一六九五號判例著有明文。本件被
    告以系爭建物無權占用系爭土地，自獲有相當於租金之利益。至於相當於租金之
    利益之計算標準，應參酌土地法第一百零五條、第九十七條第一項之規定，予以
    計算較為客觀公允（最高法院八十一年度臺上字第三三九號判例參照）。再按城
    市地方房屋之租金，以不超過土地及其建築物申報總價額年息百分之十為限，土
    地法第九十七條第一項定有明文；而所謂土地價額係指法定地價而言，則為土地
    法施行法第二十五條所明定。又土地法第一百四十八條雖規定，土地所有權人依
    土地法所申報之地價為法定地價，惟依平均地權條例施行細則第二十一條之規定
    ，公有土地以各該宗土地之公告地價為申報地價，免予申報。本件被告無權占用
    系爭一一三地號部分土地，則原告依前開不當得利之規定，訴請被告應返還自八
    十七年五月一日起至九十二年三月三十一止「相當於租金」之利益，即屬有據。
    茲應審酌者，係原告請求之金額與被告無權占用上開土地是否為相當之對價，經
    查系爭土地之地目為「林」，且依本院八十七年度訴字第四五０號勘驗筆錄，系
    爭房屋位距雙溪公園站牌約五分鐘，並有六二０、二五五、三０四、二六七等路
    線公車，附近多是山林，距梅林新村約十分鐘，至雨農市場則約半小時等情，有
    系爭土地登記謄本及勘驗筆錄（前開案卷第四十三頁）可憑，本院認使用土地之
    對價以法定地價總價額年息百分之三為相當。又查系爭地號土地八十六年七月及
    八十九年七月之申報地價各為每平方公尺九千二百零四元、一萬零二百四十元等
    情，有土地登記謄本及臺北市地價謄本附卷可稽，從而，原告總計得請求被告給
    付之金額為三十九萬零四百六十七元（計算式詳如附表），而系爭土地原告之應
    有部分各為二分之一，是以原告各得向被告請求之金額為十九萬五千二百三十四
    元（元以下四捨五入），是以原告依不當得利之法律關係，各請求被告給付十九
    萬五千一百八十八元，及自起訴狀繕本送達翌日即九十二年五月三十日起至清償
    日止，按年息百分之五計算之利息，為有理由，應予准許。另原告依不當得利請
    求既屬有據，則其以同一聲明另依侵權行為法律關係請求，則無再予審酌之必要
    ，附此敘明。
七、本件判決基礎已臻明確，兩造其餘攻擊防禦方法及訴訟資料經本院斟酌後，核與
    判決結果不生影響，無一一論述之必要，併予敘明。
八、據上論結，本件原告之訴為有理由，依民事訴訟法第七十八條，判決如主文。
中　　　華　　　民　　　國　　九十三　　年　　　二　　　月　　二十七　　日
                                        臺灣士林地方法院民事第一庭
                                            法      官  劉穎怡
右為正本係照原本作成。
如對本判決上訴須於判決送達後廿日內向本院提出上訴狀。
中　　　華　　　民　　　國　　九十三　　年　　　三　　　月　　  一  　　日
                                            法院書記官  陳雪麗
